【裁判字號】    88,訴,2928
【裁判日期】    890728
【裁判案由】    損害賠償
【裁判全文】
臺灣臺中地方法院民事判決  八十八年度訴字第二九二八號
    原      告  東泰產物保險股份有限公司
    法定代理人  丙○○
    訴訟代理人  甲○○
                乙○○
    送達代收人  丁○○
    被      告  戊○○
                           （現羈押於台灣台中看守所）
右當事人間請求給付損害賠償事件本院判決如左：
    主      文
被告應給付原告新臺幣壹佰拾萬零貳仟伍佰柒拾捌元及自民國八八年六月廿七日起
至清償日止，按週年利率百分之五計算之利息。
訴訟費用由被告負擔。
    事      實
甲、原告方面：
一、聲明：如主文所示。
二、陳述：
（一）緣原告公司汽車保險單第１５０１０７Ｂ０６９８８４號所承保訴外人吳冠穎
      所有之ＧＶ─１４５１號自用小客車，於民國（下同）八十七年九月廿一日二
      時三十分許，於國道南下一七一公里廿四公尺處，因被告戊○○駕車（車號：
      ＰＣ─９２８７號，未投保強制責任險）未保持安全距離，追撞吳冠穎所駕車
      輛，致車上乘客吳陳桃不治死亡，吳美雲、劉禹宏、劉俊廷、劉懿萱、吳美玲
      五人受有傷害。被告於肇事後即棄車逃逸，案由國道公路警察局第三警察隊處
      理在案。
（二）原告業已依與被保險人即吳冠穎間之強制汽車責任保險契約賠付被害人吳陳桃
      之受益人死亡給付及醫療費用新台幣（下同）一百二十萬五百元，吳美雲體傷
      給付醫療費用二萬八千二百四十八元，吳美玲體傷給付醫療費用三萬五千五百
      七十八元，劉俊廷體傷給付醫療費用一萬三千二百元，劉懿萱體傷給付醫療費
      用一萬二千元，劉禹宏體傷給付醫療費用一萬三千零五十二元，合計一百三十
      萬二千五百七十八元。惟查被告於肇事時所駕駛之ＰＣ─９２８７號自用小客
      車未投保強制險，故依強制汽車責任保險契約第廿四條第一項之規定，及強制
      汽車責任保險法第卅一條之規定，由原告取得就前開金額，被害人吳陳桃等對
      被告之損害賠償請求權之代位求償權。
（三）又依警方紀錄記載，被告涉嫌酒醉駕車，案由鈞院刑事庭審理在院，如鈞院認
      被告有酒醉之事實，則依強制汽車責任保險法第二十七條號第一款之規定，原
      告於賠付受害人後，得在給付金額內，向加害人求償，故原告得向被告求償已
      給付被害人之保險金。
（四）按汽車交通事故之發生，如可歸責於被保險人以外之第三人者，保險人得於給
      付金額範圍內代位行使被保險人對於第三人之損害賠償求權，強制汽車責任保
      法第三十一條第一項及強制汽車責任保險單條款第廿四條第一項訂有明文。本
      條之立法理由其目的在使保險人於賠償受害人後，保險人對於未投保強制汽車
      責任險之侵權行為人求償，使侵權行為人仍負侵權行為責任，以免侵權行為人
      因保險人已賠償受害人而免其侵權責任，則無異鼓勵汽車所有人無庸投保強制
      汽車責任保險，則強制汽車責任保險將失其強制投保之立法目的。
（五）又依強制汽車責任保險法第二條後段之規定「本法未規定者，適用保險法及其
      他有關法令之規定。」，參見本法卅一條與保險法第五十三條之代位規定之文
      義，足見本法並未排除保險法第五十三條之適用，故如被告未投保強制汽車責
      任險，則依強制汽車責任保險法第卅一條與保險法第五十三條，原告於賠償受
      害人後，可代位行使被保險人對於該第三人之損害賠償請求權。查被告於肇事
      時並未投保強制汽車責任險，雖被告非原告之被保險人，然依強制汽車責任保
      險法第卅一條與保險法第五十三條，原告於賠付其被保險人即受害人後，得於
      給付金額範圍內行使被保險人對於第三人之損害賠償權，故原告可代位行使被
      保險人對於第三人之損害賠償請求權。
三、證據：提出國道公路察局第三警察隊道路交通事故調查表乙份、強制汽車責任保
    險單條款、理賠計算書六份、領款收據六份、死亡証明書乙份、診斷書乙紙、統
    一發票乙紙、建成中醫醫院收據乙紙為証。
乙、被告方面：
一、聲明：駁回原告之訴。
二、陳述：刑事責任伊已被台灣高等法院台中分院刑事庭判刑有期徒刑一年十個月，
    民事責任部分伊已被台灣高等法院台中分院民事庭判決賠償吳冠穎等人共一百八
    十萬五千六百六十六元，本件應不用再負賠償責任。
丙、本院依職權調閱本院交通法庭八十七年交易字第六九０號案件全卷及台灣高等法
    院台中分院民事庭八八年重訴字第六十號判決。
    理      由
一、按訴狀送達後，原告不得將原訴變更或追加他訴，但係擴張或減縮應受判決事項
    之聲明者，則不在此限，民事訴訟法第二百五十五條第一項第三款有明文規定。
    原告於八十八年六月八日聲請支付命令時，原係聲明被告應給付原告一百廿六萬
    七千元，及自支付命令繕本送達翌日起至清償日止，按法定利率計算之遲延利息
    ，復於八十九年三月十日書狀中變更聲明，請求被告給付原告一百三十萬二千五
    百七十元，及自送達起訴書狀繕本之翌日起至清償日止，按法定利率計算之遲延
    利息，核屬聲明之擴張，無需他造之同意，即得為之，合先敘明之。
二、原告主張被告於八十七年九月廿一日二時三十分許，駕車號ＰＣ─９２８７號（
    未投保強制責任險）自用小客車，於國道南下一七一公里廿四公尺處，因未保持
    安全距離，致追撞同向前行之原告承保客戶吳冠穎駕駛之ＧＶ─１４５１號自用
    小客車（下稱系爭車輛），於民國（下同）八十七年九月廿一日二，致車上乘客
    吳陳桃不治死亡，吳美雲、劉禹宏、劉俊廷、劉懿萱、吳美玲五人受有傷害，
    原告業已依與被保險人即吳冠穎間之強制汽車責任保險契約賠付被害人吳陳桃之
    受益人死亡給付及醫療費用一百二十萬五百元，吳美雲體傷給付醫療費用二萬八
    千二百四十八元，吳美玲體傷給付醫療費用三萬五千五百七十八元，劉俊廷體傷
    給付醫療費用一萬三千二百元，劉懿萱體傷給付醫療費用一萬二千元，劉禹宏體
    傷給付醫療費用一萬三千零五十二元，合計一百三十萬二千五百七十八元，依強
    制汽車責任保險契約第廿四條第一項及強制汽車責任保險法第卅一條之規定，原
    告業已取得被害人吳陳桃等對被告之損害賠償請求權之代位求償權，爰提起本件
    訴訟等語。被告則以伊已被台灣高等法院台中分院民事庭八八年重訴字第六十號
    判決賠償吳冠穎等人共一百八十萬五千六百六十六元，本件應不用再負賠償責任
    等語置辯。
三、原告主張其所承保之系爭車輛於前揭時間及肇事地點，因與被告駕車發生車禍而
    受有損害，系爭事故係因被告駕車不當以致肇事，依法應負損害賠償責任等情，
    業據提出國道公路察局第三警察隊道路交通事故調查表乙份、理賠計算書六份、
    領款收據六份、死亡証明書乙份、診斷書乙紙、統一發票乙紙、建成中醫醫院收
    據乙紙為証，且經本院調閱本院交通法庭八十七年交易字第六九０號案件全卷，
    被告酒醉駕駛ＰＣ─九二八七號自用小客車，未保持安全距離，嚴重超速，自後
    追撞原告吳冠穎所駕駛ＧＶ─一五四一號自用小客車，致吳陳桃當場死亡，吳冠
    穎等八人受傷之事實，業為被告所不爭執，且被告此部分行為亦經台中高分院以
    八十九年度上更（一）字第一○號刑事判決，處有期徒刑一年十月，吳陳桃、吳
    冠穎等人依侵權行為之法律關係，自得訴請被告賠償。
四、至於賠償範圍之金額究為多少，依台灣高等法院台中分院民事庭八八年重訴字第
    六十號審理判決結果：
（一）被害人吳陳桃死亡之部分：
  １、精神慰撫金：吳青田為被害人吳陳桃之配偶、吳冠穎、吳美貞、吳美玲、吳美
      雲、吳冠正五人為吳陳桃之子女，以賠償吳清田五十萬元，吳冠穎、吳美貞、
      吳美玲、吳美雲、吳冠正各二十五萬元為妥適。
  ２、喪葬費：
      吳冠穎因被害人吳陳桃死亡而支付喪葬費五十六萬六千八百元。
（二）吳冠穎、吳美雲、吳美玲、林麗君、劉禹宏、劉俊廷、劉懿萱、吳婕寧八人受
      傷部分：
      吳冠穎、吳美雲、吳美玲、林麗君，各十五萬元；劉禹宏、劉俊廷、劉懿萱各
      三萬元；吳婕寧一萬元為妥適。
（三）過失相抵部分：
      本件車禍發生時，吳冠穎所駕駛之自用小客車，連駕駛人乘坐竟多達九人。且
      劉禹宏、劉俊廷、劉懿萱、吳婕寧於八十七年九月二十一日車禍發生時，分別
      為僅滿四歲五個月、三歲十個月、一歲三個月、一歲四個月幼童，應使用幼童
      之專用座椅始屬安全，固該四人自不得剔除於乘坐之人數之外。被害人吳陳桃
      等人，如依規定乘車，被告僅需負五人傷亡所致之損害賠償，被害人吳陳桃等
      竟因超載，致車禍發生後一人死亡，八人受傷，故其超載雖非行車事故之肇事
      因素，但卻仍應是損害擴大之原因。吳冠穎八人與被害人吳陳桃雖超載，惟其
      中劉禹宏、劉俊廷、劉懿萱、吳婕寧係幼童，非成年人，如按人數算，認原告
      等應負九分之四〔（9－5）÷9〕之與有過失責任，顯屬過重；且該車內之九
      人，係共同乘坐，無從區分何五人係法定人數內之乘坐者，何四人係超載之乘
      坐者，故亦不得僅將該受傷較輕之四名幼童損害部分，認係與有過失應減輕賠
      償部分。本院審酌該四名幼童之體重、在車內所占體積等一切情狀，認應相當
      於一名大人乘坐於該自用小客車之內，故本件與有過失被害人等應負六分之一
      責任，被告仍應負六分之五責任，被告就前述應賠償金額得減輕六分之一金額
      。又，被害人吳陳桃亦超載乘坐吳冠穎駕駛之自用小客車，依前所述，就損害
      之擴大，自應認與有過失，故吳清田、吳冠穎、吳美雲、吳美玲、吳美貞及吳
      冠正六人就此部分請求精神慰撫金及喪葬費等，基於公平原則及前開判例意旨
      ，亦應有民法第二百十七條減輕賠償之適用。
（四）綜上所述，經依與有過失減輕賠償金額，及扣除被告已賠償部分後，原告等得
      請求之範圍，應為（元以下四捨五入）：
  １、吳冠穎原可請求賠償九十六萬六千八百元（250000  +  566800  + 150000  =
      966800），經減輕後，得請求八十萬五千六百六十七元，其中精神慰撫金部分
      為三十三萬三千三百三十三元、喪葬費部分為四十七萬二千三百三十四元。該
      精神慰撫金部分，吳冠穎同意以被告已賠償之金額中抵扣，故吳冠穎尚得向被
      告請求賠償四十七萬二千三百三十四元。
  ２、林麗君部分，原得請求賠償精神慰撫金一十五萬元，經減輕賠償後，被告應給
      付一十二萬五千元，林麗君同意以被告已賠償之剩餘金額一十六萬六千六百六
      十七元（000000 - 000000 = 166667）抵扣，故林麗君於抵扣已無請求餘額，
      自不得再請求給付。
  ３、吳美雲部分，原得請求賠償精神慰撫金四十萬元（250000 + 150000 = 400000
      ），經減輕賠償後，被告應給付三十三萬三千三百三十三元。吳美雲同意以被
      告已賠償之剩餘金額四萬一千六百六十七元（000000 -  000000 -  000000 =
      41667）抵扣，故被告應給付吳美雲二十九萬一千六百六十六元。
  ４、吳美貞、吳冠正部分，原得請求賠償二十五萬元，經減輕後，得請求賠償二十
      萬八千三百三十三元。
  ５、吳美玲部分，原得請求賠償四十萬元（250000 + 150000 = 400000），經減輕
      賠償後，被告應給付三十三萬三千三百三十三元。
  ６、吳清田部分，原得請求賠償五十萬元，經減輕賠償後，被告應給付四十一萬六
      千六百六十七元。
  ７、劉禹宏、劉俊廷、劉懿萱部分，原各得請求賠償三萬元，經減輕賠償後，被告
      應給付其三人各二萬五千元。
  ８、原告吳婕寧部分，原得請求賠償一萬元，經減輕賠償後，被告應給付八千三百
      三十三元。
      以上台中高分院民事庭認定被告應負之損害賠償範圍，有該院之八八年重訴字
      第六十號判決書附卷可稽。
五、按汽車交通事故之發生，如可歸責於被保險人以外之第三人者，保險人得於給付
    金額範圍內代位行使被保險人對於第三人之損害賠償求權，強制汽車責任保法第
    三十一條第一項訂有明文。本條之立法理由其目的在使保險人於賠償受害人後，
    保險人對於未投保強制汽車責任險之侵權行為人求償，使侵權行為人仍負侵權行
    為責任，以免侵權行為人因保險人已賠償受害人而免其侵權責任，則無異鼓勵汽
    車所有人無庸投保強制汽車責任保險，則強制汽車責任保險將失其強制投保之立
    法目的。又依強制汽車責任保險法第二條後段之規定「本法未規定者，適用保險
    法及其他有關法令之規定。」，參見強制汽車責任保險法卅一條與保險法第五十
    三條之代位規定之文義，足見強制汽車責任保險法並未排除保險法第五十三條之
    適用，故如被告未投保強制汽車責任險，則依強制汽車責任保險法第卅一條與保
    險法第五十三條，原告於賠償受害人後，可代位行使被保險人對於該第三人之損
    害賠償請求權。查被告於肇事時並未投保強制汽車責任險，雖被告非原告之被保
    險人，然依強制汽車責任保險法第卅一條與保險法第五十三條，原告於賠付其被
    保險人即受害人後，得於給付金額範圍內行使被保險人對於第三人之損害賠償權
    ，故原告可代位行使被保險人對於第三人之損害賠償請求權。
六、而本件原告業已依與被保險人即吳冠穎間之強制汽車責任保險契約賠付被害人吳
    陳桃之受益人死亡給付及醫療費用一百二十萬五百元，吳美雲體傷給付醫療費用
    二萬八千二百四十八元，吳美玲體傷給付醫療費用三萬五千五百七十八元，劉俊
    廷體傷給付醫療費用一萬三千二百元，劉懿萱體傷給付醫療費用一萬二千元，劉
    禹宏體傷給付醫療費用一萬三千零五十二元，合計一百三十萬二千五百七十八元
    ，有理賠計算書六份、領款收據六份在卷足憑，是依上開台中高分院民事庭判決
    認定吳陳桃死亡、吳美雲、吳美玲、劉禹宏、劉俊廷、劉懿萱五人受傷部分，被
    告應賠償之金錢數額皆高於原告所給付之保險金額，是原告自得在其給付保險金
    額範圍內代位行使被保險人對於第三人之損害賠償求權，原告之請求即有理由，
    應予准許。
七、又按保險人依本法規定給付之保險金，視為加害人或被保險人損害金額之一部分
    ，加害人或被保險人受賠償請求時，得扣除之，強制汽車責任保險法第三十條定
    有明文。是本件被告在依台中高分院民事八八年重訴字第六十號判決書判決之賠
    償金額對被害人賠償時，自得扣除本件依強制汽車責任保險法第三十一第一項規
    定對原告給付之金額，併此敘明。
八、從而原告依強制汽車責任保險法之規定，請求被告給付一百三十萬零二千五百七
    十八元及自支付命令送達翌日即八八年六月廿七日起至清償日止，按週年利率百
    分之五計算之利息，為有理由，應予准許。
七、據上論結，本件原告之訴為有理由，依民事訴訟法第七十八條，判決如主文。
中     華      民      國    八十九    年      七      月    二十八    日
                               臺灣臺中地方法院民事第一庭
~B法      官  廖穗蓁
右為正本係照原本作成
如不服本判決，應於判決送達後二十日內，向本院提出上訴狀。
中      華      民      國    八十九    年      七      月    二十八    日
~B法院書記官


司法院資訊處製作；財團法人民間司法改革基金會備份。
